臺灣屏東地方法院民事裁定　　　　　　　100年度事聲字第6號
異　議　人　財團法人法律扶助基金會
法定代理人　吳景芳
代　理　人　賴昌榮
上列異議人因與相對人劉政忠間聲請確定訴訟費用額事件，對於
中華民國99年12月31日本院司法事務官99年度司聲字第193 號所
為裁定提出異議，本院裁定如下：
    主  文
異議駁回。
    理  由
一、本件異議人主張：受扶助人張秝晨、李貴珍及張華庭等三人
    因無資力，於民國98年11月3 日，就其與相對人劉政忠間請
    求侵權行為損害賠償事件，申請訴訟代理之扶助，經異議人
    所屬屏東分會審核通過，提供扶助律師給予訴訟代理扶助，
    而支出律師酬金新臺幣（下同）3 萬元，該律師酬金依法律
    扶助法第35條規定，應視為訴訟費用之一部，嗣依本院99年
    度訴字第71號確定判決，上開訴訟費用應由相對人負擔，爰
    聲請確定訴訟費用額。詎本院司法事務官竟駁回其聲請。按
    法律扶助法第35條所指之律師酬金，並非以民事第三審之律
    師酬金，或法院為受扶助人選任律師為其訴訟代理人致支出
    律師酬金為限，始視為訴訟費用之一部，又本件律師酬金屬
    伸張權利或防禦上所必要者，自得視為訴訟費用之一部，爰
    提出異議，並聲明相對人應給付異議人3 萬元本息等語。
二、按當事人對於司法事務官處理事件所為之終局處分，得於處
    分送達後10日之不變期間內，以書狀向司法事務官提出異議
    ，司法事務官認異議為無理由者，應送請法院裁定之，民事
    訴訟法第240 條之4 定有明文。經核99年12月31日本院99年
    度司聲字第193 號裁定（下稱原裁定），係本院司法事務官
    所為之終局處分，於100 年1 月6 日送達異議人，有原裁定
    暨送達證書附卷可稽，異議人於同年月14日提出異議（誤為
    抗告），有本院收文戳在卷可憑，尚未逾10日之不變期間，
    經司法事務官送來，自應由本院審查原裁定是否適法妥當，
    合先敘明。
三、次按法律扶助法第35條第1 至4 項之立法理由為：受扶助人
    既係透過基金會之協助而進行訴訟，則其依法或裁判得向對
    造請求之訴訟費用者，當無平白受領之理，且為簡化基金會
    求償之程序，爰參酌民事訴訟法第114 條之精神，就分會為
    提供法律扶助所支出之酬金及必要費用，明定視為訴訟費用
    之一部，並於第2 項及第3 項規定，得向負擔訴訟費用之他
    造請求返還。另為避免分會必須另行訴訟始能取得執行名義
    ，爰於第4 項明定，分會得據受扶助人有執行力之執行名義
    ，直接聲請確定訴訟費用額並據以聲請強制執行。該立法理
    由所謂得向對造請求之訴訟費用係指「依法或裁判」，其中
    所指依裁判固無論矣，而「依法」者當非指依法律扶助法，
    蓋法律扶助法衹是規定得向對造請求之律師酬金或必要費用
    視為訴訟費用之一部，僅明示基金會分會得持受扶助人有「
    執行力」執行名義聲請確定訴訟費用額，無須再透過受扶助
    事件之當事人為聲請而已，至於得否向受扶助人之對造請求
    訴訟費用之返還，返還數額若干，仍須依其他法律定之。基
    此，如依民事訴訟法提起訴訟，關於第一、二審民事事件訴
    訟代理採律師許可代理，第三審民事事件方採律師強制代理
    、律師酬金為訴訟費用之一部（民事訴訟法第68條第1 項、
    第466 條之1 第1 項前段、第466 條之3 第1 項參照），果
    民事訴訟第一、二審當事人委任律師為訴訟代理人所給付酬
    金，除非當事人另有約定外，不論勝敗向由當事人自行負擔
    而不列為訴訟費用之一部，此乃不採律師強制代理之當然結
    論，何以能因當事人之一造有無受基金會扶助結果而有不同
    ；若謂就扶助事件所支出之酬金及必要費用，視為訴訟費用
    之一部即為基金會分會請求受扶助人之對造返還酬金或必要
    費用之依據，顯然法律創造人民原來所無之負擔，此法律亦
    屬違反憲法平等權之法律；亦無國家設置機構一邊扶助人民
    ，另一面再向原無需負擔費用之一方請求返還之理。再者，
    基金會分會若同時扶助民事訴訟之兩造（當然選任律師不同
    ），不論訴訟結果為何，基金會分會聲請確定訴訟費用額而
    得為准許，豈為扶助之立法本旨（不論何造訴訟初始受扶助
    、訴訟結束要返還受扶助之金額？）。綜此，如本件之支出
    酬金或必要費用應指依法律扶助法以外其他法律規定得請求
    受扶助人之對造返還者，方屬當之，如訴訟中由基金會分會
    支出之必要訴訟費用（勘測費、提解費、登報費等等）或第
    三審律師酬金等為是。如本件之聲請，無從准許（臺灣高等
    法院暨所屬法院99年法律座談會民事類提案第20、21號研討
    結果參照）。
四、再按基金會與分會辦理之業務內容各有不同，此觀法律扶助
    法第10條、第11條之規定自明。其中律師酬金及其他費用之
    預支、給付酌減、取消、返還、分擔或負擔之審議及執行屬
    「分會」辦理之事項，且同法第35條明定：「分會就扶助事
    件所支出之酬金及必要費用，視為訴訟費用之一部。因法律
    扶助而由分會支出之酬金及必要費用，得向負擔訴訟費用之
    他造請求。分會得對於負擔訴訟費用之他造，請求歸還其支
    出之酬金及必要費用。分會得據受扶助人有執行力之執行名
    義，聲請確定訴訟費用額及強制執行。」因法律扶助而由分
    會所支出之酬金及必要費用之一部，由分會向負擔訴訟費用
    之他造請求，是從法律文義上之解釋，自僅得由分會聲請法
    院確定訴訟費用額及強制執行。就財團法人法律扶助基金會
    （未以分會名義）得否逕依法律扶助法第35條規定聲請確定
    訴訟費用額？採否定說（臺灣高等法院暨所屬法院99年法律
    座談會民事類提案第19號研討結果參照）。
五、經查，受扶助人張秝晨、李貴珍及張華庭因與相對人劉政忠
    間請求侵權行為損害賠償事件，曾向異議人所屬屏東分會申
    請法律扶助，經異議人所屬屏東分會指派律師扶助，而支付
    第一審律師酬金3 萬元，該事件嗣經本院99年度訴字第71號
    判決確定，訴訟費用應由相對人負擔等情，固據異議人提出
    本院99年度訴字第71號判決暨確定證明書、預付酬金領款單
    及結案酬金領款單等件為證。然異議人所屬屏東分會為本件
    受扶助人支付第一審律師酬金之律師，並非由法院或審判長
    依法律規定為原告所選任，即難認為該律師酬金為所謂伸張
    權利或防禦上所必要者，亦非屬依法律扶助法以外其他法律
    規定得請求受扶助人之對造返還者，揆諸上開說明，該律師
    酬金自非屬訴訟費用之一部。況依法律扶助法第35條規定得
    聲請確定訴訟費用額者，應限於異議人所屬分會，茲異議人
    以自己名義聲請，揆諸上開說明，即應予駁回。綜上所述，
    原裁定駁回異議人之聲請，結論上應予維持，則異議人指摘
    原裁定不當，為無理由，應予駁回。
六、依民事訴訟法第240條之4 第3 項後段，裁定如主文。
中    華    民    國    100   年    3     月    4     日
                  民事第二庭    法  官  蔡嘉裕
正本係照原本作成。
如不服本裁定，應於送達後10日內，向本院提出抗告狀，並繳納
抗告裁判費新臺幣1,000 元。
中    華    民    國    100   年    3     月    4     日
                                書記官  蘇小雅